臺灣高等法院民事判決
110年度上字第1031號
上  訴  人  汪國棟  

訴訟代理人  黃柏嘉律師
            王秉信律師
被  上訴人  李麗芬(即李輝種之承受訴訟人)


            李麗鴻(即李輝種之承受訴訟人)

            李麗蘭(即李輝種之承受訴訟人)

            李志銘(即李輝種之承受訴訟人)

            李志忠(即李輝種之承受訴訟人)


共      同 
訴訟代理人  曾信嘉律師                        
被  上訴人  李輝旭  

            李輝龍  
            李初惠  

            李雪美  
            李雪玲  
            李雪芳  
共      同 
訴訟代理人  曾信嘉律師
複  代理人  陳敬如律師
上列當事人間請求拆屋還地等事件，上訴人對於中華民國110年7
月29日臺灣新北地方法院108年度訴字第2853號第一審判決提起
上訴，本院於111年6月28日言詞辯論終結，判決如下：
    主      文
上訴駁回。
第二審訴訟費用由上訴人負擔。
    事實及理由
壹、程序方面
    查原被上訴人李輝種於民國111年4月18日死亡，其繼承人為
    李麗芬、李麗鴻、李麗蘭、李志銘、李志忠，此有戶籍謄本
    在卷可稽（見本院卷第261-266頁），是其等具狀聲明承受
    訴訟（見本院卷第259、260頁），自無不合，應予准許。
貳、實體方面
一、被上訴人主張：被上訴人係坐落新北市○○區○○段000地號土
    地（下稱系爭土地）之所有權人。被上訴人之祖先即訴外人
    李老獅及李楊扁（下稱李老獅等2人）於日據時期，曾將系
    爭土地出借予長工，由其自行以竹木搭建草寮休憩，並告知
    日後如整修或改建需先取得地主同意，如遷出或不須居住時
    需將土地歸還地主。嗣於臺灣光復後，李老獅等2人雖同意
    長工改以磚瓦興建門牌號碼新北市○○區○○路00巷00號房屋（
    未辦保存登記，下稱系爭房屋），並自40年後以白米之市價
    收取租金，而定有租地建屋契約（下稱系爭租約），然依雙
    方真意，系爭租約之期限應至系爭房屋不堪使用之時為止，
    且是否不堪使用，應以承租當時房屋狀態之通常使用為斷。
    又系爭房屋迄今已存續約66年，遠超過一般磚石造房屋之耐
    用年數，且系爭房屋之屋頂、門窗、地坪均已更換建材，顯
    見系爭房屋如依承租當時之狀況而為通常使用，應已達不堪
    使用之狀態，是被上訴人依土地法第103條第1款之規定，於
    108年6月28日以律師函向上訴人為終止租約及收回系爭土地
    之意思表示，自屬有據。上訴人以系爭房屋占有系爭土地如
    原判決附圖編號200⑴所示範圍，應為無權占有，爰以先位之
    訴，依民法第455條前段、第767條第1項前段、中段規定，
    請求上訴人拆除系爭房屋，並將占用土地騰空返還予被上訴
    人；如先位之訴無理由，再以備位之訴，類推適用民法第83
    3條之1規定，請求酌定系爭租約之存續期間，並依民法第27
    7之2第1項、第442條、第439條規定，請求上訴人按年給付
    系爭土地當年度申報地價年息10%計算之租金。
二、上訴人則以：依系爭租約當事人之真意，並非未定租賃期限
    ，而係定有「長工及其後代得以永久安身立命」之期限，故
    被上訴人應不得收回系爭土地；被上訴人對於上訴人就系爭
    房屋所為改建及增建，多年來均無異議，並持續向上訴收取
    租金，自應認兩造業以該增改建物不堪使用為期限而成立新
    租賃關係，而系爭房屋現況良好，並無不堪使用之情事，被
    上訴人自不得主張收回系爭土地；租地建屋契約之租賃期限
    係至房屋不堪使用為止，此與民法第833條之1之情形不具相
    似性，應無類推適用之餘地等語，資為抗辯。
三、原審就被上訴人所提先位之訴，為其勝訴之判決。上訴人不
    服，提起上訴，聲明：㈠原判決廢棄。㈡被上訴人於第一審之
    訴及假執行之聲請均駁回。被上訴人答辯聲明：上訴駁回。
四、被上訴人主張其等為系爭土地之所有權人，系爭房屋占用系
    爭土地如原判決附圖編號200⑴所示範圍，上訴人則為系爭房
    屋之事實上處分權人等情，有系爭土地之土地登記第一類謄
    本、新北市政府稅捐稽徵處房屋稅籍證明書等在卷足佐（見
    原審卷第81、83、93頁），且為上訴人所不爭執，自堪信為
    真實。
五、被上訴人主張上訴人以系爭房屋無權占有系爭土地乙節，則
    為上訴人所否認，並辯稱兩造間有系爭租約存在，其並非無
    權占有云云。經查：
　㈠按租用建築房屋之基地，非因左列情形之一，出租人不得收
    回。一、契約年限屆滿時。土地法第103條第1款定有明文。
    而前開規定所謂「契約年限屆滿」，不僅指契約明定租賃之
    期限屆滿而言，即契約雖未明定年限，然依租賃契約目的，
    如可認已達訂約目的之年限者，亦應包括在內，否則將造成
    土地所有與使用永遠分離之局面，當非立法本意。又土地租
    賃契約以承租人自行建築房屋而使用之為目的者，非有相當
    期限不能達其目的，故當事人雖未明定租期，依契約之目的
    ，探求當事人之真意，應解為定有租賃至房屋不堪使用時為
    止之期限（最高法院109年度台上字第477號判決意旨參照）
    。又房屋是否不堪使用，原則上應以承租當時所建房屋之通
    常使用判斷之；蓋房屋如未經出租人同意而改造或更新材質
    結構致變更其使用期限者，若以變更後之狀態為斷，不免違
    背該租地建屋契約立約時當事人之真意（最高法院109年度
    台上字第263號判決意旨參照）。且房屋在通常使用情形下
    ，依其客觀狀態倘已生結構上之安全疑慮，而不宜再為使用
    ，即可認已達不堪使用之程度，尚不以實際上已傾倒頹圮為
    必要。
　㈡被上訴人主張兩造間原有系爭租約存在，該租約之性質應為
    租地建屋契約乙節，為上訴人所不否認，復有租金收據多紙
    存卷可考（見原審卷第435-449頁），自屬可採。至上訴人
    雖辯稱依締約當時之真意，雙方應係定有「長工及其後代得
    以永久安身立命」之期限，故租賃期限尚未屆至云云，則為
    被上訴人所否認，上訴人復無法就此提出證據，以實其說，
    其所為前開抗辯，自難認可取。是有關系爭租約之租賃期限
    ，依前揭規定及說明，即應認係至承租當時所建房屋於通常
    使用下，已達不堪繼續使用之狀態時為止。　
　㈢經查：
　⒈系爭房屋門牌整編前為新北市○○區○○街00巷0弄00號，初次設
    籍日為43年9月7日，此有新北○○○○○○○○108年10月29日新北
    重戶字第1084973127號函及所附戶籍資料在卷可佐（見原審
    卷第101-105頁），是系爭房屋應在43年9月7日之前即已興
    建完成，使用迄今已超過67年。又查，依系爭房屋之房屋稅
    籍證明書所示（見原審卷第93頁），該屋之構造為木石磚造
    （磚石造），而參諸財政部以106年2月3日台財稅字第10604
    512060號令修正之「固定資產耐用年數表」，其中磚造房屋
    之耐用年數為25年（見原審卷第335頁），另觀新北市簡化
    評定房屋標準價格及房屋現值作業要點之「新北市房屋構造
    別代號暨折舊率對照表」，磚石造房屋之耐用年數則為46年
    （見原審卷第347頁），是以系爭房屋已興建完成並使用超
    過67年之情形觀之，顯已超過一般磚石造房屋之耐用年數，
    洵屬明確。
　⒉且查，有關系爭房屋之結構安全狀況，經原審囑託社團法人
    新北市土木技師公會（下稱新北市土木技師公會）鑑定之結
    果，認為系爭房屋之耐震指標僅44.709，無法達到現行法規
    要求之耐震能力，此有新北市土木技師公會出具之110年1月
    21日新北土技字第1100000186號鑑定報告書（下稱系爭鑑定
    報告）在卷可參（見原審卷第265、267頁），自足認系爭房
    屋確因耐震能力不足，而有結構安全上之疑慮。
　⒊此外，依系爭房屋之房屋稅籍資料所示，該屋之屋頂材質應
    為「文化瓦」，惟系爭房屋於新北市土木技師公會鑑定勘查
    時之屋頂材質為「鐵皮浪板」，亦有房屋標示查丈記錄、系
    爭鑑定報告等附卷可憑（見原審卷第99、261頁），足徵系
    爭房屋興建之初原用以遮風避雨之屋頂，業已因老舊破損而
    有重新更換之必要，則以系爭房屋原興建時之狀態而言，亦
    堪認其重要構造已達不堪繼續使用之程度甚明。
　⒋是本院經斟酌系爭房屋之屋齡，已遠逾一般磚石造房屋之耐
    用年數，而屬老舊建物，且經新北市土木技師公會鑑定認有
    耐震能力不足之結構安全疑慮，復曾將重要結構之屋頂重新
    更換材質等情，認依系爭房屋興建時之情況，在經過相當期
    間之通常使用後，確已達不堪繼續使用之狀態，則揆諸前揭
    規定及說明，自應認系爭租約之租賃期限業已屆至。又系爭
    鑑定報告雖認「不堪使用的定義未明，一般認為不堪使用要
    符合建築法所謂傾頹或朽壞之情形，則系爭房屋現況尚未達
    不堪使用之情形」（見原審卷第267頁），然本院認所謂「
    不堪使用」，應係指房屋之客觀狀態已有結構安全上之疑慮
    ，而非必須現實上業已傾頹毀壞，前已詳述，是系爭鑑定報
    告所為上開鑑定意見，自非可取，併此說明。
　㈣上訴人雖又辯稱被上訴人對於上訴人就系爭房屋所為改建及
    增建，多年來均無異議並持續收租，應堪認兩造間業以該增
    改建物不堪使用為期限而成立新租賃關係云云，然被上訴人
    否認其等在提起本件訴訟前，即已知悉並同意上訴人改建系
    爭房屋，上訴人就其所稱被上訴人於歷年收取租金時，均可
    發現系爭房屋已為改建乙事，復未提出任何具體證據以資佐
    證，自無從單憑被上訴人多年來均有收租之事實，遽指被上
    訴人係在明知系爭房屋已達不堪使用狀態，而業經上訴人另
    為改建之情況下，仍不為反對之意思表示，繼續向上訴人收
    取租金。是上訴人以前述理由，辯稱兩造間已成立新租賃關
    係，而應以改建後之建物不堪使用為租賃期限云云，尚乏依
    據，不足置採。況查，以系爭房屋之現況而論，其耐震能力
    亦有不足而有結構安全上之疑慮，前已敘明，自仍達不堪使
    用之程度，而應認系爭租約業已屆期，是上訴人所為前揭抗
    辯，自無可採。
　㈤綜上所述，系爭租約之租賃期限應已屆至，且被上訴人業於1
    08年6月28日以律師函向上訴人為終止租約及收回系爭土地
    之意思表示（見原審卷第41-45頁），則兩造間之租賃關係
    自已消滅而不復存在。上訴人仍以系爭租約為由，辯稱為有
    權占有，顯非可採。
六、復按，所有人對於無權占有或侵奪其所有物者，得請求返還
    之。對於妨害其所有權者，得請求除去之。民法第767條第1
    項前段、中段定有明文。是承前所述，上訴人既係以系爭房
    屋無權占用被上訴人所有之系爭土地，則被上訴人依前開規
    定，請求上訴人將系爭房屋拆除，並將占用之土地返還予被
    上訴人，自屬有據，應可准許。又被上訴人先位之訴既有理
    由，其所提備位之訴，即無庸再予審酌，併此敘明。
七、綜上所述，被上訴人依民法第767條第1項前段、中段規定，
    請求上訴人將系爭房屋拆除，並將占用之系爭土地騰空返還
    予被上訴人，洵屬正當，應予准許。從而原審為上訴人敗訴
    之判決，並無不合。上訴論旨指摘原判決不當，求予廢棄改
    判，為無理由，應駁回上訴。
八、本件事證已臻明確，兩造其餘之攻擊或防禦方法及所用之證
    據，經本院斟酌後，認為均不足以影響本判決之結果，爰不
    逐一論列；另上訴人聲請向鑑定技師函詢有關「不堪使用」
    之相關問題，及傳訊證人闕東海，以證明上訴人曾表示其改
    建系爭房屋時有經被上訴人同意，經核均無必要，併附此敘
    明。
九、據上論結，本件上訴為無理由，依民事訴訟法第449條第1項
    、第78條，判決如主文。
中　　華　　民　　國　　111 　年　　7 　　月　　19　　日
                  民事第二十庭  
                        審判長法  官  周祖民
                              法  官  張永輝
                              法  官  馬傲霜
正本係照原本作成。
如不服本判決，應於收受送達後20日內向本院提出上訴書狀，其
未表明上訴理由者，應於提出上訴後20日內向本院補提理由書狀
（均須按他造當事人之人數附繕本）上訴時應提出委任律師或具
有律師資格之人之委任狀；委任有律師資格者，另應附具律師資
格證書及釋明委任人與受任人有民事訴訟法第466條之1第1項但
書或第2項所定關係之釋明文書影本。如委任律師提起上訴者，
應一併繳納上訴審裁判費。
中　　華　　民　　國　　111 　年　　7 　　月　　19　　日

    　　　　　　　　　　　　　書記官　崔青菁